臺灣台南地方法院民事判決　九十一年度訴字第一八六二號
　　原　　　告　乙○　○　○
　　被　　　告　甲　　○　○
　　　　　　　　丙　　○　○
右當事人間請求分割共有物事件，本院判決如左：
    主      文
被告應協同原告就兩造共有坐落臺南縣白河鎮○○○段四三三之一地號，地目旱，面
積八八八平方公尺土地向地政機關辦理面積更正為八六四平方公尺。
兩造共有坐落臺南縣白河鎮○○○段四三三之一地號，地目旱，面積八六四平方公尺
土地應分割如後附臺南縣白河地政事務所九十一年七月四日繪製之土地複丈成果圖第
二方案所示：編號Ａ部分面積一四四平方公尺分歸被告甲○○取得；編號Ｂ部分面積
五七六平方公尺土地分歸原告取得；編號Ｃ部分面積一四四平方公尺分歸被告魏福松
取得。
訴訟費用由兩造按附表所示應有部分比例負擔。
    事      實
甲、原告方面：
一、聲明：求為判決如主文所示。
二、陳述：
  (一)查原告乙○○○與甲○○、魏福松共有坐落台南縣白河鎮○○○段第四三三之一
    地號、地目旱、登記面積為八八八平方公尺土地乙筆（下簡稱系爭土地），後經
    臺南縣白河地政事務所測量複丈面積為八六四平方公尺，與原土地登記簿面積八
    八０平方公尺不符，已超過公差範圍，依法應辦理面積更正登記，又系爭土地原
    告應有部分為三分之二，被告甲○○、魏福松應有部份各為六分之一，因兩造就
    共有物之分割方法，迄未能達成協議，爰依法訴請請求判決分割，並請求被告應
    協同原告就系爭土地辦理面積更正登記。
  (二)准將原告乙○○○與被告甲○○、魏福松共有之系爭土地分割，分割方法如台南
    縣白河地政事務所所繪製之第一案或第二案方案所示。茲比較分割方案第一案、
    第二案及第三案之優劣如後：原告同意依第一案或第二案之分割方案分割土地。
    姑不論第一、二方案所示之分割方法，兩造之土地均為方正，符合土地使用及經
    濟效益，而臨路面寬亦均依兩造應有部份比例計算，符合公平原則；相較於第三
    案原告分得之土地成不規則狀，勢必造成土地利用浪費且臨路面寬部份為依兩造
    應有部分比例計算，對原告而言亦顯失公平，自非可採。不同意第四方案，因第
    四方案原告需留較多的土地作通路，且土地地形呈Ｌ型，利用上比較不方便，而
    被告魏福松應有部分才六分之一，但面寬佔超過一半，對原告利益顯有妨礙，至
    於兩造所有房屋不論依第一、二、三、四案等四種方案，均需拆除，自無列入考
    慮因素，惟不同意第三、四分割方案。
三、證據：提出土地登記謄本、地籍圖謄本各一份為證，並聲請履勘現場。
乙、被告甲○○方面：未於言詞辯論期日到場，惟就其於準備程序到場所為之聲明、
    陳述如左：
一、聲明：求為判決駁回原告之訴。
二、陳述：被告甲○○三樓之建物絕大部分均坐落於馬稠後段第四三三之一四地號，
    惟其中有一部份約二坪左右坐落於系爭土地上（即被告甲○○所提分割方案圖所
    示甲部份內），是本分割方案應可兼顧原告與被告之權益。另贊成第二方割方案
    ，因為同段四三三之三一地號土地是我的土地，新屋也蓋在那裡，雖第三方案所
    分得的土地較為狹長，但可與同段四三三之三一合併使用。
丙、被告魏福松方面：
一、聲明：求為駁回原告之訴。
二、陳述：
  (一)系爭土地有十六坪曾經徵收過，補償金原告已領走，這部分原告不得再主張。希
    望不要拆到現住之房屋，但放肥料的倉庫願意拆除。而依原告主張第一分割方案
    ，分歸被告魏福松之Ｂ部分，面臨道路部分寬僅三點八公尺，第二分割方案分歸
    被告魏福松之Ｃ部分，面臨道路部分寬度僅約四公尺，倘若建築房屋加上兩面牆
    壁，寬度過窄，但深度卻長達三十公尺，且Ｃ部分土地地形係梯型之不規則形狀
    ，後半部呈三角形難以利用，又依此方案被告所有之建築物將無法保留，全需拆
    除，對被告魏福松顯不公平。
  (二)依被告魏福松主張之第三分割方案，分歸被告甲○○之Ａ部分土地，可以與其所
    有隔鄰之同段四三三之三一地號土地合併使用，被告魏福松所取得之Ｃ部分土地
    ，可保留地上堪以使用之建物，被告魏福松雖於同段四三三之一四地號上建有房
    屋，但該四三三之一四土地為他人所有之土地，該屋建在他人土地，土地所有人
    已有要被告魏福松拆屋還地之議，又依此分案原告所分歸之Ｂ部分土地，雖有部
    分土地位置係在被告魏福松所取得土地之後面，但原告所取得之土地廣闊約被告
    魏福松面積之四倍，面臨道路部分有十公尺寬，全塊土地地形尚稱完整，可充分
    利用，故此方案對於全體共有人權益較為均衡。況被告魏福松另主張之第四方案
    係將第三方割方案之分割線略為修正，使原告分配土地面臨道路部分，由原面寬
    十公尺增至十四公尺，縱使地形呈Ｌ型經濟上並不會影響太大，對原告更有利。
三、證據：提出現場照片四幀為證。
丁、本院依聲請，囑託臺南縣白河地政事務所繪製原、被告所提出之分割方案；另依
    職權函詢臺南縣政府關於系爭土地是否有辦理徵收一案。
    理      由
壹、程序方面：
    被告甲○○經合法通知，未於言詞辯論期日到場，查無民事訴訟法第三百八十六
    條各款所列情形，茲依原告之聲請，由其一造辯論而為判決。
貳、得心證之理由：
一、本件原告起訴主張：原告與被告共有系爭土地，經臺南縣白河地政事務所測量複
    丈面積為八六四平方公尺，與原土地登記簿面積八八０平方公尺不符，已超過公
    差範圍，依法應辦理面積更正登記，又系爭土地原告應有部份為三分之二，被告
    甲○○、魏福松應有部份各為六分之一，因兩造就共有物之分割方法，迄未能達
    成協議，爰依法訴請請求判決分割，並請求被告應協同原告共有之系爭土地辦理
    面積更正登記。
二、被告魏福松則以：同意分割，惟不同意原告提出之第一、二分割方案，應以被告
    提出之第三、四分割方案較公平合理等語；被告甲○○未於言詞辯論期日到場，
    惟據其於準備程序到場所提出之書狀及陳述則以：同意分割，並同意原告所提出
    之第二、三、四分割方案，因分歸被告甲○○之部分土地可與隔鄰之四三三之三
    一地號土地合併使用等語，以資抗辯。
三、按登記人員或利害關係人於登記完畢後，發現登記錯誤或遺漏時，應申請更正登
    記，土地登記規則第一百二十二條第一項定有明文；又按複丈如發現原測量或抄
    錄錯誤時，應報經直轄市或縣（市）主管機關核准後，始得更正有關地籍圖；前
    項所稱原測量錯誤，係指原測量成果與實地有不一致情形，且權利關係人對土地
    界址並無爭議者而言，所稱抄錄錯誤係指錯誤因複丈人員記載之疏忽所引起，並
    有資料可資核對者而言，地籍測量實施規則第二百三十二條亦有明文。查兩造共
    有坐落臺南縣白河鎮○○○段四三三之一地號土地，原登記面積為八八八平方公
    尺，然於本院督同臺南縣白河地政事務所於九十一年六月十三日至現場施測後，
    發現前揭土地經核算後應更正為八六四平方公尺始符合實際，經核算後面積與原
    登記面積相比，已超出容許之法定公差外，應經權利人同意後依法更正有關地籍
    圖冊等情，有前揭土地登記謄本、該地政事務所九十一年七月四日所測量字第０
    九一０００二七二九號函附之複丈成果圖備註欄可參（本院卷第三四至三五、營
    調卷第六一至六二頁），自應由共有人均同意始得更正，而兩造未能一致到庭陳
    述同意更正上開簿冊之土地面積，則原告請求被告協同辦理面積更正登記，即無
    不合，自屬可採。
四、次按各共有人，得隨時請求分割共有物。但因物之使用目的不能分割或契約定有
    不分割之期限者，不在此限。共有物之分割，依共有人協議之方法行之；分割之
    方法，不能協議決定者，法院得因任何共有人之聲請，命以裁判分割。民法第八
    百二十三條第一項、第八百二十四條第一、二項分別定有明文。查兩造共有之坐
    落臺南縣白河鎮○○○段四三三之一地號乙筆土地，應有部分各如附表所示，而
    兩造就系爭土地並無因物之使用目的不能分割或契約定有不分割之期限致不能分
    割之情形，惟因無法達成協議分割之事實，業據原告提出土地登記謄本、白河圖
    謄字第六二二八號地籍圖謄本各一份以資為憑（營簡調卷第十至十二頁、營調卷
    第十六頁），且為被告魏福松、甲○○所不爭執，因此，綜上證據調查之結果，
    自堪信原告前揭主張為真實。再徵之兩造就分割之方法各有主張，以及兩造業經
    本院新營簡易庭調解不成立而移送本院改按通常程序，顯已無法協議分割之方法
    。復按耕地︰指合於下列規定之土地︰  (一)依區域計畫法劃定為特定農業區、
    一般農業區、山坡地保育區、森林區之農牧用地，或依都市計畫法劃定為農業區
    、保護區之田、旱地目土地，或非都市土地暫未依法編定之田、旱地目土地；又
    每宗耕地分割後每人所有面積未達○‧二五公頃者，不得分割。但有下列情形之
    一者，不在此限︰四、四本條例中華民國八十九年一月四日修正施行前之共有耕
    地，得分割為單獨所有。農業發展條例第三條第一項第十一款第一目、第十六條
    第一項第四款分別定有明文。查系爭土地地目為旱、使用分區為山坡地保育區、
    使用地類別為農牧用地，此前揭土地登記謄本在卷可稽（本院卷第三四至三七頁
    ），則系爭土地係屬前揭農業發展條例所指之耕地，惟兩造取得共有系爭土地之
    原因發生日期及登記日期，均在前揭條例八十九年一月四日修正前，揆諸前揭法
    條規定，縱系爭土地分割後兩造所有面積未達○‧二五公頃，兩造仍得將共有之
    系爭土地分割為單獨所有，從而，揆諸前揭說明及法條規定，原告訴請裁判分割
    ，於法並無不合，自應准許。
五、復按共有物之分割，不得純以使用現狀為分割之唯一標準，法院為顧及全體共有
    人之利益認為以不全依使用現狀分割為宜，所決定之分割方法，縱使部分共有人
    因此而受有損害，仍不得因之指為違法。又共有土地之分管使用，不過定暫時狀
    態而已，共有人仍就全部共有土地享有權利，得就全部共有土地主張按應有部分
    為分割，而法院裁判分割共有物，除應斟酌共有人之利害關係及共有物之性質外
    ，尚應斟酌共有物之價格、經濟效用以及全體共有人之利益等公平決之；換言之
    ，裁判上定共有物之分割分法，法院有審酌共有物各種情形，顧及共有人全體利
    益而自由裁量之權，不受任何當事人主張之拘束（最高法院四十九年臺上字第二
    五九六號、七十一年度台上字第二八二五號判決及同院八十一年度台上字第三一
    號判決可資參照）。
六、查系爭土地之地目為旱，面積為八六四平方公尺，土地形狀約呈五角型，除南邊
    略呈三角狀外，其餘均為四方完整，至其使用之現況為土地之西側面臨道路，可
    經由此道路往北或往南對外聯絡，而系爭土地之東側及南側均與他人土地毗鄰，
    北側則與被告甲○○所有之同段四三三之三一土地相鄰，無其他之通路可供出入
    ，另共有人即原告在系爭土地之北側興建有一磚造平房之倉庫、一棟ＲＣ磚造住
    宅供其使用，基地面積分別為四十五及一０六平方公尺，被告甲○○於系爭土地
    之東南側築有一棟磚造鐵皮平房，惟大部分基地位於同段四三三之六地號土地上
    ，僅有部分基地約四十平方公尺坐落於系爭土地上，另被告魏福松則於系爭土地
    之西南側建有一棟磚造平方供作己用，基地面積為七十七平方公尺之事實，業據
    原告於本院審理時陳述在卷，並為被告所不爭執，且經本院於九十一年三月十二
    日至現場履勘及囑託臺南縣白河地政事務所測量，制有勘驗筆錄一份及臺南縣白
    河地政事務所九十一年三（誤寫為二）月二十一日所測字第０九一００００九八
    ０號函附之複丈成果圖一份在卷可憑（營調卷第二九至三四頁）自亦屬真實。又
    關於系爭土地之分割方案，因兩造有主張如附圖所示第一至四分割方案之爭議，
    茲分別比較說明如下：
  (一)第一分割方案：
    原告主張第一分割方案極為適當，因分歸其與被告之土地均為方正，符合土地使
    用及經濟效益，而臨路面寬亦均依兩造應有部分比例計算，合乎公平原則等語。
    查經本院審就原告所提之第一分割方案以察，固然此分割方案係分別自北而南之
    方向，由東向西按共有人之應有部分面積為基準而與分割，且分得之土地西側均
    能面臨道路，而有通路可對外聯絡，亦即就此部分尚能整體利用，無損於土地價
    值，惟若按原告所提之第一分割方案，將被告二人均分歸於系爭土地之南側，且
    均成狹長型，原告所有之建物均能保存，但被告二人所有之建物則幾乎全數拆除
    ，此外，被告甲○○亦無法將分得之土地與其坐落毗鄰之同段四三三之三一地號
    土地合併使用，如依此方法分割，將發生顯不公平及無法達到土地使用經濟效用
    之目的。再徵之除原告之外，被告二人於本院審理時均表示不同意此分割方案之
    情以觀，原告主張如附圖所示之第一分割方案，尚無足取。
  (二)第三分割方案：
    被告魏福松主張第三分割方案，分歸被告甲○○所有之Ａ部分。可與其所有隔鄰
    之同段三四四之三一地號土地合併使用，分歸被告魏福松所有之Ｃ部分土地，可
    保留部分可堪使用之建物，而分歸原告所有之Ｂ部分土地，雖部分土地坐落在被
    告魏福松取得之土地後面，但原告土地廣闊面臨道路部分有十公尺寬，且全塊土
    地地形尚稱完整可充分利用等情。查經本院審究被告魏福松所提之第三分割方案
    以察，固然該方割方案將分歸被告甲○○所有之土地分配於北側，可供其與毗鄰
    土地整體利用，雖將導致原告所有之磚造平房倉庫必須拆除，惟該磚造平房倉庫
    經濟價值不高，原告業於本院審理時供陳對於依此方法分割而導致拆除前揭倉庫
    之結果並不爭執（營調卷第七八頁），故無不妥適之處，但依此方案分割之結果
    ，被告魏福松所有系爭土地之應有部分僅六分之一，分歸其取得之土地面路寬度
    卻約達十二公尺，而原告所有系爭土地之應有部分高達三分之二強，分歸原告取
    得之土地面路寬卻僅約十公尺弱，且分歸被告魏福松所有之土地坐落於分歸原告
    所有土地之前，原告取得之土地將呈Ｌ型，若將來欲建築使用，必須再另外預留
    私設道路以供位於被告魏福松取得土地後面之土地對外聯絡之用，將導致原告無
    法整體使用，且對於原告顯然不公平，故此分割方案尚非妥善。
  (三)第四分割方案：
    被告魏福松主張第四分割方案是將第三方割方案之分割線修正，使原告分配之土
    地面臨道路部分由原面寬十公尺增至約十四公尺等語，本院審究此分割方案，固
    然使分歸原告取得之土地面臨道路之寬度增加至約十四公尺，惟分歸被告魏福松
    取得之土地面臨道路之寬度仍約有十公尺，且地形仍呈Ｌ型，對於土地之整體規
    劃仍屬不便，亦非妥適之分割方法。
  (四)第二分割方案：
    原告主張依如附圖所示第二方案所示之分割方法，兩造之土地均方正，符合土地
    使用及經濟效益，臨路面寬係依兩造應有部分比例計算，符合公平原則等語，經
    本院審究原告所提出之第二分割方案以察，係採依西邊面臨道路之方向，分別以
    東西向分割線，由北向南依兩造之應有部分面積為基準往西推算，分割後之土地
    地形尚稱完整，無損於土地價值，且兩造所分得部分之土地均得面臨道路，以利
    建築、充分利用及對外通行之便，且兩造取得土地面臨道路之寬度係按其應有部
    分比例分配，顯較第三、四分割方案公平，雖分歸被告甲○○取得之編號Ａ部分
    土地，面臨道路之寬度約僅四公尺，係其應有部分較少使然，又地形呈前窄後寬
    之梯型狹長狀，但分歸土地位置坐落於系爭土地之北側，可與其所有之毗鄰同段
    四三三之三一地號土地合併，共同規劃使用，達到整體有效使用之利，亦無不妥
    之處，另如現況圖所示原告所有編號Ａ部分之建物雖坐落於分歸被告甲○○取得
    之土地上，惟原告於本院審理時已供陳並不反對拆除，且系爭Ａ部分建物乃磚造
    平房倉庫，經濟價值不高，若加以拆除，對於原告而言損失並不大，故無爭議。
    再者，分歸被告魏福松取得之編號Ｃ部分土地，因系爭土地呈五角形狀導致該土
    地東側呈三角形狀，地形較不規則，使用上或有不便，但其面臨道路寬度可達約
    五公尺，南側的長度可達約十八公尺，已足供日後建築使用，且被告魏福松所有
    如現況圖所示Ｆ部分之磚造平房，雖仍無法避免部分建物被拆除，但仍可保留部
    分建物供其使用。而分歸原告取得之編號Ｂ部分土地，地形方整，面臨道路寬度
    約十八公尺，取得此面路寬度係因其應有部分達二分之一緣故，如此亦較能達到
    土地使用經濟效用之目的，且原告及被告甲○○均於本院審理時表示同意依此方
    案而為分割，則本院基於兼顧大部分共有人之利益，作整體利用，無損土地價值
    ，且使更能為有效之利用等原則，認本案當屬較為合理、公平之分割方案。從而
    ，本院審酌各共有人之利害關係、共有物之性質、經濟效用、全體共有人之利益
    、公平等情，定系爭共有土地之分割方案如附圖臺南白河地政事務所九十一年七
    月四日所繪製之第二分割方案所示，即其中編號Ａ部分、面積一四四平方公尺之
    土地分歸被告甲○○取得；編號Ｂ部分、面積五七六平方公尺之土地分歸原告取
    得；編號Ｃ部分、面積一四四平方公尺之土地分歸被告魏福松取得。
七、末查，被告魏福松辯稱系爭土地有十六坪曾經徵收過，補償金聲請人已經領走了
    ，此部分原告不應再請求等語（營調卷第十四頁），惟本院依職權向臺南縣政府
    函詢系爭土地是否已曾辦理徵收一案，函覆結果為系爭土地尚未依土地徵收條例
    施行細則第二十四條規定於土地登記簿內註記徵收公告日期及文號，故應屬尚未
    徵收之土地，有臺南縣政府九十一年九月二十日府地徵字第０九一０一五一六０
    六號函在卷可憑（本院卷第四十頁），則被告魏福松前揭所辯容有誤會，且縱原
    告業已領取部分徵收補償金亦與系爭土地得否判決分割之認定無涉，併此敘明。
八、綜上所述，本件原告起訴主張系爭土地為兩造所共有，應有部分各如附表所示，
    而訟爭共有土地並無因物之使用目的不能分割或契約定有不分割之期限之情形，
    惟因兩造就分割方法無法達成協議，為此，爰依民法第八百二十三條規定提起本
    件訴訟，併請求被告應協同辦土地變更登記，為有理由，自應准許，從而，本院
    審酌各共有人之利害關係、共有物之性質、經濟效用、全體共有人之利益、公平
    等情，定系爭共有土地之分割方案如後附圖臺南縣白河地政事務所九十一年七月
    四日所繪製之第二分割方案，另定分割方法如主文第二項所示。
九、末按敗訴之行為，按當時之訴訟程度為伸張或防衛權利所必要者，因該行為所生
    之費用，法院得酌量情形命敗訴之當事人負擔其一部。民事訴訟法第八十一條第
    二款定有明文。本件因係分割共有物而涉訟，惟因分割方法兩造無法達成協議，
    兩造均於訴訟進行中提出分割方案，可認係按當時之訴訟為伸張及防衛權利所必
    要，依前揭說明，本院認本件訴訟費用應由兩造依附表所示之依應有部分比例負
    擔，併此敘明。
十、結論：本件原告之訴為有理由，依民事訴訟法第三百八十五條第一項前段、第七
    十八條、第八十一條第二款、第八十五條第一項後段，判決如主文。
中　　　華　　　民　　　國　　九十一　　年　　十二　　月　　二十六　　日
                           臺灣臺南地方法院民事第一庭
~B審判長法官　周素秋
~B　　　法官　林育幟
~B　　　法官　黃欣怡
右為正本係照原本作成
如對本判決上訴須於判決送達後二十日內向本院提出上訴狀
中　　　華　　　民　　　國　　九十一　　年　　十二　　月　　二十六　　日
~B法院書記官　陳靜娟
附表：兩造共有系爭土地之應有部分比例
┌───┬───────┬───────────┐
│編  號│共    有    人│應  有  部  分        │
├───┼───────┼───────────┤
│一    │乙○○○      │三分之二              │
├───┼───────┼───────────┤
│二    │甲○○        │六分之一              │
├───┼───────┼───────────┤
│三    │魏福松        │六分之一              │
├───┼───────┴───────────┤
│合計  │應有部分為壹                          │
└───┴───────────────────┘
          得上訴
